【裁判字號】    98,訴,151
【裁判日期】    980423
【裁判案由】    損害賠償 等
【裁判全文】
臺灣高雄地方法院民事判決               98年度訴字第151號
原      告  戊○○
訴訟代理人  謝嘉順律師
被      告  丙○○
                      10
訴訟代理人  庚○○
被      告  勤力國際股份有限公司
法定代理人  甲○○
訴訟代理人  乙○○
            己○○
            丁○○
上當事人間損害賠償等事件，原告於本院刑事訴訟程序（97年度
審交易字第74號）提起附帶民事訴訟（97年度審交附民字第17號
），經刑事庭裁定移送，本院於民國98年4 月9 日言詞辯論終結
，判決如下：
    主  文
被告應連帶給付原告新臺幣參拾貳萬伍仟肆佰陸拾玖元，及其中
被告丙○○部分，自民國九十七年五月二十四日起；被告勤力國
際股份有限公司部分，自民國九十七年五月十三日起，均至清償
日止，按年息百分之五計算之利息。
原告其餘之訴駁回。
訴訟費用由被告連帶負擔十之一，餘由原告負擔。
本判決第一項得假執行；但被告如以新臺幣參拾貳萬伍仟肆佰陸
拾玖元為原告預供擔保後，得免為假執行。
原告其餘假執行之聲請駁回。
    事實及理由
一、原告主張：被告丙○○為被告勤力國際股份有限公司（下稱
    勤力公司）之受僱人，於民國96年11月15日凌晨2 時20分許
    ，駕駛勤力公司所有牌照號碼1498-SW 號自用小貨車，自高
    雄縣鳳山市○○路190 號前路邊由南往北方向起駛時，本應
    注意汽車起駛前應顯示方向燈，注意前後左右有無障礙或車
    輛行人，並應讓行進中之車輛行人優先通行；在劃有分向限
    制線之路段，不得迴車，且迴車前應暫停並顯示左轉燈光或
    手勢，看清無來往車輛始得迴轉，而依當時情況並無不能注
    意之情事，竟疏未注意，逕行起駛後違規穿越分向限制線迴
    車，致伊騎乘牌照號碼925-BK號重型機車同向駛至，煞車不
    及，撞擊丙○○自用小貨車後人車倒地，致右側手肘尺骨粉
    碎性骨折、左側股骨開放性骨折。伊受傷支出醫療費用共計
    新臺幣（下同）4 萬1,789 元；因從事廚師工作，每月薪資
    收入3 萬5,000 元，受有6 個月無法工作之損失共計21萬元
    ；該所受傷害，已符合勞工保險條例第53條附款之障害項目
    94「一上肢三大關節中，有一大關節遺存運動障害者」之第
    13級殘障，依各殘廢等級喪失或減少勞動能力比率表之規定
    ，所減少之勞動能力比率為23.07 ％，故自96年11月15日事
    故發生之日起至132 年8 月10日年滿法定退休年齡之日止，
    扣除無法工作期間6 個月，尚有35年2 月之勞動期間，依霍
    夫曼計算法扣除中間利息，減少勞動能力之損失共計196 萬
    8,801 元；再因受有上開傷害，身心痛苦，請求精神慰撫金
    20萬元。為此，爰依侵權行為之法律關係，提起本訴，聲明
    求為判命被告應連帶給付原告242 萬590 元，及自起訴狀繕
    本送達之翌日起至清償日止，按週年利率5 ％計算之遲延利
    息，並陳明願供擔保請准宣告假執行。
二、被告則以：對於本件道路交通事故之發生經過及原告受傷情
    形不爭執，但原告酒醉駕車，就本件道路交通事故之發生顯
    與有過失；其雖就原告受傷無法工作6 個月之事實不爭執，
    但原告既無法舉證每月薪資若干，且無在職證明或收入憑證
    ，應以每月基本工資1 萬7,280 元計算；至於減損勞動能力
    部分，否認原告受傷已達13級殘廢，因依高雄榮民總醫院病
    歷資料，已說明不影響原告日後勞動能力，除非原告再作鑑
    定；且精神慰撫金請求金額過高，應以10萬元為宜等語，資
    為抗辯，並均聲明：駁回原告之訴及假執行之聲請，如受不
    利之判決，願供擔保請准宣告免為假執行。
三、兩造不爭執事項：
（一）原告於96年11月15日凌晨1 時許，在高雄市○○○路享溫
      馨KTV 飲用啤酒3 瓶後，已達不能安全駕駛之狀態，仍於
      同日凌晨1 時50分許騎乘牌照號碼925-BKB 號重機車，沿
      高雄市○○路轉高雄縣鳳山市○○路、南華路由南往北方
      向行駛。嗣於本件道路交通事故後，為警察機關委託國軍
      高雄總醫院，對原告進行血液中酒精濃度檢驗，發覺其酒
      精濃度達185.7mg/dl，換算呼氣酒精濃度值達每公升
      0.928 毫克（MG/L）。
（二）丙○○為勤力公司之受僱人，於96年11月15日凌晨2 時20
      分許，駕駛勤力公司所有自小貨車，自高雄縣鳳山市○○
      路190 號前路邊，由南往北方向起駛，原應注意在劃有分
      向限制線之路段，不得迴車，且迴車前應暫停並顯示左轉
      燈光或手勢，看清無來往車輛始得迴轉，而依當時情況並
      無不能注意之情事，竟疏未注意，逕行穿越分向限制線迴
      車，致原告騎乘重機車同向駛至，煞車不及，撞擊丙○○
      之自用小貨車，致右側手肘尺骨粉碎性骨折、左側股骨開
      放性骨折。以上有高雄榮民總醫院診斷證明書、高雄縣政
      府警察局交通警察隊車禍處理小組委託醫院實施血液中酒
      精濃度檢驗報告、刑法第185 條之3 案件測試觀察紀錄表
      報告書、高雄縣政府警察局舉發違反道路交通管理事件通
      知單、道路交通事故現場圖、道路交通事故調查報告表(一)
      、(二)各1 份及現場蒐證照片12張附卷可佐（見高雄縣警察
      局鳳山分局刑案偵查卷--下稱警卷--第7-18頁）。
（三）原告因本件道路交通事故受傷而支出醫療費用共計4 萬
      1,789 元一節，業據提出收據影本16紙及統一發票1 張在
      卷可按（見本院97年度鳳調字第78號卷--下稱鳳調卷--第
      22 -32頁）。
（四）原告受傷無法工作期間共6 個月，另自96年11月15日事故
      發生之日起至132 年8 月10日年滿法定退休年齡之日止，
      扣除無法工作期間6 個月，尚有35年2 月之可勞動期間。
（五）行政院國軍退除役官兵輔導委員會高雄榮民總醫院（下稱
      高雄榮民總醫院）97年10月13日高總管字第0970013134號
      函檢附之病歷資料查詢函覆表（「目前已痊癒，應不會影
      響其勞動能力，無作勞保傷害鑑定。病患5/9 最後一次門
      診發現已恢復良好，骨折處已復原，應不會影響日後廚師
      工作，但右手肘粉碎性骨折，故日後右手肘可能會有偶發
      性酸痛而已。」）及97年5 月9 日病歷內容。
四、本件爭點：
（一）原告對於本件道路交通事故之發生，是否與有過失？如是
      ，各該當事人之過失比例如何？
（二）原告於本件道路交通事故發生前是否從事廚師工作？每月
      薪資若干？如原告得請求受傷無法工作6 個月期間之薪資
      損失，應以原告主張之每月3 萬5,000 元計算？抑或應以
      每月基本工資1 萬7,280 元計算？
（三）原告因本件道路交通事故受傷是否已減損其勞動能力？如
      有，減損比例如何？原告得請求減損勞動能力之損失金額
      若干？
（四）原告因本件道路交通事故受傷，得請求非財產上之損害之
      金額若干？
五、本院之判斷：
（一）原告對於本件道路交通事故之發生，是否與有過失？如是
      ，各該當事人之過失比例如何？
   1、按汽車、機車或其他非依軌道行駛之動力車輛，在使用中
      加損害於他人者，駕駛人應賠償因此所生之損害。但於防
      止損害之發生，已盡相當之注意者，不在此限。民法第19
      1 條之2 定有明文。其立法理由係因近代交通發達，而因
      動力車輛肇事致損害人之身體或財產者，日見增多，乃增
      定本條，凡動力車輛在使用中加損害於他人者，駕駛人即
      應賠償因此所生之損害。換言之，此項規定係駕駛人之免
      責要件，苟駕駛人欲免其責任，自應就此負舉證之責。
   2、次按汽車起駛前應顯示方向燈，注意前後左右有無障礙或
      車輛行人，並應讓行進中之車輛行人優先通行；又汽車在
      劃有分向限制線之路段不得迴車，且迴車前應暫停並顯示
      左轉燈光或手勢，看清無來往車輛始得迴轉，道路交通安
      全規則第89條第1 項第6 款、第106 條第2 、5 款分別訂
      有明文。本件丙○○於上揭時地駕駛自用小貨車，自高雄
      縣鳳山市○○路190 號前路邊，由南往北方向起駛，係屬
      汽車起駛欲進入車輛通行車道之狀態。依當時天候晴、夜
      間有照明、路面乾燥、無缺陷、道路無障礙物、視距良好
      ，有道路交通事故調查報告表(一)附於警卷可稽，並無不能
      注意之情事，詎丙○○竟疏未注意，除逕行起駛，未注意
      禮讓來車優先通行，起駛後復逕行穿越分向限制線迴車，
      致原告同向自後駛至，避煞不及，迎撞丙○○之自用小貨
      車後人車倒地，致右側手肘尺骨粉碎性骨折、左側股骨開
      放性骨折，丙○○對該事故之發生顯有過失，且該過失與
      原告所受傷害具有相當因果關係甚明。
   3、丙○○雖辯稱原告飲酒後已達不能安全駕駛動力交通工具
      之狀態，仍貿然駕車上路，對事故之發生亦與有過失等語
      。然行為人交通義務之違反與損害事故之發生，分屬二事
      ，尚無絕對必然關係。詳言之，違反交通義務，應受行政
      處分，甚至刑罰相加，固屬當然，但對於損害事故之發生
      ，仍應從事發緣由及其因果歷程依個案具體論斷，非得一
      概而論。如該交通義務之違反與事故之發生欠缺相當因果
      關係，或對於結果之發生已欠缺迴避可能性者，縱有交通
      義務之違反，仍不具可歸責性，自不應令負過失之責。本
      件丙○○自路邊起駛欲進入車道，本應注意禮讓來往人車
      ，業如前述，其時為夜間凌晨時分，雖有路燈照明，但究
      不如白日明朗，尤應謹慎小心。依其警詢時陳稱「肇事前
      有看見對方車燈，距離約100 公尺左右」等語（見警卷第
      4 頁背面），可見起駛前已發現原告駕車自後前來，詎其
      不僅未予禮讓，仍執意起駛進入原告車道，且在設有分向
      限制線之南華路上以180 度迴車，其自用小貨車遂橫陳在
      該路南北車道中間，致在南華路南向北駛至之原告車輛避
      煞不及，向前迎撞，丙○○違反上揭注意義務，能注意而
      未注意，顯為事故之起因。
  4 、原告事發當時，係飲酒駕車，其血液酒精濃度達185.7mg/
      dl，換算呼氣酒精濃度值達每公升0.928 毫克（MG/L），
      已達不能安全駕駛動力交通工具之程度一情，為其所不爭
      ，固屬事實。惟刑法第185 條之3 之醉態駕駛罪，係抽象
      危險犯，乃藉由刑罰制裁力量嚇阻酒後駕車之行為，進而
      確保參與道路交通往來人車之安全。故行為人如飲酒駕車
      ，呼氣酒精濃度達每公升0.55毫克以上，其罪即成立，但
      非謂行為人一有此情形，在任何時候或任何地點，均處於
      毫無駕車反應能力之心智狀態。本件依上開道路交通事故
      現場圖所示，南華路係雙向快車道，中間以劃有雙黃線之
      分向限制線區隔，雙方車輛撞擊後停止位置在南華路北向
      南道路邊線距分向限制線2.4 公尺處，而原告車輛在南華
      路南向北車道近分向限制線處，有長2.8 公尺方向呈東南
      往西北向之刮地痕，由此研判，足見二車第一時間撞擊位
      置應在南華路近分向限制線上，原告機車因閃避不及而斜
      向倒地並撞擊丙○○自用小貨車後，因丙○○自用小貨車
      尚處於迴車狀態而繼續前駛，並因慣性原理將原告機車順
      勢拖行越過分向限制線2.4 公尺後，二車始在南華路北向
      南之道路邊線位置停止。則原告見丙○○起駛進入其車道
      後，已有大幅自其行向左側即往分向限制線閃避之動作，
      甚為明顯。且觀之卷附現場照片顯示，原告機車車前塑膠
      檔板除有與路面摩擦之擦痕外，並無因猛烈撞擊而破裂凹
      損之跡象，與現場僅有2.8 公尺之地面刮地痕，參互以觀
      ，足以推知原告車速並非極為快速，是其於偵查中供稱車
      速約每小時30至40公里等語，應信為真，丙○○辯稱見原
      告來車時，距其位置尚有100 公尺之距離云云，即非可信
      。則本件事故歷程，係因丙○○突然起駛並迴車橫向擋住
      原告車行動線，原告車速雖非甚快，但經大幅閃避仍不能
      免於二車碰撞之結果，此損害結果之發生自難認原告有何
      可歸責之原因，亦無其他證據顯示與其飲用酒類有何關聯
      ，洵堪認定。
   5、本件經送臺灣省高屏澎區車輛行車事故鑑定委員會鑑定結
      果，鑑定意見雖認：「一丙○○駕駛小貨車路邊起步分向
      限制線路段迴轉未注意來往車輛為肇事主因。二戊○○酒
      精濃度嚴重過量駕駛重機車未注意車前狀況為肇事次因。
      」，應係未考量本件事發因果歷程及現場客觀情狀之結果
      。嗣經臺灣省車輛行車事故覆議鑑定委員會鑑定覆議結果
      ，則認︰「一丙○○於夜間駕駛自用小貨車，在劃有分向
      限制線路段，由路邊違規迴轉且未注意讓車道行進中車輛
      先行，為肇事原因。二戊○○無肇事因素，其酒精濃度過
      量駕車，有違規定。」此有該鑑定意見書及覆議意見書在
      卷可參（見偵查卷第9-10頁及本院附民卷第14頁背面），
      最後結論即同於本院上開認定，自堪採憑。本件刑事判決
      部分雖認定原告就事故之發生亦與有過失，但民事侵權行
      為損賠償部分既已移送本院民事庭審理，其事實即無須與
      刑事判決為同一之認定，本院尚不受其見解之拘束，附此
      敘明。綜上，本件原告所受傷害，係因丙○○違反交通注
      意義務所造成，原告主張丙○○應負全部過失侵權行為之
      責任等語，自屬有據，被告主張原告與有過失云云，不足
      採取。
（二）丙○○既應負全部過失責任，則原告依侵權行為之法律關
      係，請求被告連帶給付：(1)醫療費用4 萬1,789 元；(2)無
      法工作之損失21萬元；(3)減少勞動能力之損失196 萬
      8,801 元；(4)精神慰撫金20萬元，是否有據？
   1、按因故意或過失，不法侵害他人之權利者，負損害賠償責
      任；受僱人因執行職務，不法侵害他人之權利者，由僱用
      人與行為人連帶負清損害賠償責任；不法傷害他人之身體
      或健康者，對於被害人因此喪失或減少勞動能力，或增加
      生活上需要時，應負損害賠償責任；不法侵害他人之身體
      、健康、名譽、自由、信用、隱私、貞操，或不法侵害其
      他人格法益而情節重大者，被害人雖非財產上之損害，亦
      得請求賠償相當之金額。民法第184 條第1 項前段、第18
      8 條第1 項段、第193 條第1 項及第195 條第1 項分別定
      有明文。本件原告所受損害，係由於丙○○之過失行為所
      致，則丙○○對於原告身心所受損害，依上開法律規定，
      自應負擔全部損害賠償責任。又勤力公司係丙○○之僱用
      人，其對於丙○○因執行職務不法侵害原告權利，造成原
      告受有損害，按諸前開規定，亦應負連帶賠償責任，合先
      敘明。
   2、醫療費用4 萬1,789 元部分：
      原告主張上開醫療費用之損失，業據提出醫療收據16紙及
      統一發票1 紙在卷可證，被告亦表示同意上開金額，則原
      告此部分主張係有所憑，應予准許。
   3、無法工作之損失21萬元部分：
      原告主張其因本件事故致右側手肘尺骨粉碎性骨折、左側
      股骨開放性骨折，有6 個月不能工作一情，為被告所不爭
      ，應予採信，爭點在於該6 個月不能工作期間應以何標準
      為計算賠償之依據。原告陳稱本來在小吃店工作，每月薪
      資3 萬5000元，應以此為計算基礎，並提出在職證明書及
      收入憑條附卷為證（見本院卷第71-72 頁）。被告雖不爭
      執該證物形式之真正，但仍否認原告每月確有領取上開金
      額之薪資，並稱如原告仍無法舉證，應以基本工資1 萬
      7,280 元認定，如經函查國稅局可以確定原告實際之受領
      薪資，則同意以國稅局資料為核計依據為計算基礎等語，
      原告隨即表示同意以國稅局資料為準等語（見本院卷第61
      -62 頁）。嗣本院調閱原告95、96年度稅籍資料結果，其
      於95年度係任職於富家香西點坊，全年薪資所得為9 萬5,
      143 元，96年度則無任何所得資料，此有原告稅務電子閘
      門所得調件明細表在卷可按（見本院卷第73-74 頁）。準
      此，原告每月薪資所得是否確為3 萬5,000 元，尚有可疑
      ，難以憑信，本院認應以勞委會公布之基本工資即1 萬
      7,280 元為計算基礎。依上核計，原告主張不能工作之損
      失為6 個月，所受損失應為10萬3,680 元【計算式：
      17280 ×6 ＝103680】之部分，為有理由，應予准許，逾
      此部分之請求，則屬無據，應予駁回。
   4、減少勞動能力損失196 萬8,801元部分：
      原告主張其所受傷害，已符合勞工保險條例第53條附款之
      障害項目94「一上肢三大關節中，有一大關節遺存運動障
      害者」之第13級殘障，依各殘廢等級喪失或減少勞動能力
      比率表之規定，所減少之勞動能力比率為23.07 ％，故自
      96年11月15日事故發生之日起至132 年8 月10日年滿法定
      退休年齡之日止，扣除無法工作期間6 個月，尚有35年2
      月之勞動期間，依霍夫曼計算法扣除中間利息，減少勞動
      能力之損失共計196 萬8,801 元等語，並提出高雄榮民總
      醫院97年5 月9 日出具之診斷證明書為其佐證（見鳳調卷
      第36頁）。被告對於原告尚有35年2 月勞動期間一節，並
      不爭執，然抗辯原告並無減少勞動能力之情。經查依原告
      所提上開診斷證明書，其處置意見欄固載明原告「因右側
      手肘尺骨粉碎性骨折，術後造成無法伸直及彎曲」等詞，
      但經本院再函詢高雄榮民總醫院原告術後恢復情形？是否
      已經痊癒？有無影響其勞動能力？是否曾為勞工保險障害
      項目之鑑定？是否影響其日後從事廚師工作之能力？等情
      ，則覆稱「戊○○目前已痊癒，應不會影響其勞動能力，
      無做勞保傷害鑑定。病患5 月9 日最後一次門診發現已恢
      復良好，骨折處已復原應不會影響日後廚師工作，但右手
      肘粉碎性骨折，故日後右手肘可能會有偶發性酸痛而已」
      等詞，有該醫院97年9 月30日病歷資料查詢函覆表及病歷
      診斷簡述附卷足據（見本院卷第17-19 頁）。由此可知，
      上開97年5 月9 日診斷證明書所載內容，係僅指原告入院
      治療甫於手術之後之手肘活動狀態，並非診斷治療經6 個
      月期間後仍遺留之手肘活動後遺症，其目前除可能有偶發
      性酸痛之情形外，尚不影響其從事廚師或其他工作之勞動
      能力，可以認定。準此以言，原告依憑上開診斷證明書，
      主張所受傷害已符合勞工保險條例第53條附款之障害項目
      94 「 一上肢三大關節中，有一大關節遺存運動障害者」
      之第13級殘障等語，自不足採信。其既無勞動能力減損之
      問題，所請求減少勞動能力之損失196 萬8,801 元，即乏
      所據，應予駁回。
   5、精神慰撫金20萬元部分：
      按慰藉金之賠償須以人格權遭遇侵害，使精神上受有痛苦
      為必要，其核給之標準固與財產上損害之計算不同，然非
      不可斟酌雙方身分資力與加害程度，及其他各種情形核定
      相當之數額（最高法院51年台上字第223 號判例意旨參照
      ）。本件原告為72年生，國中畢業，在小吃店擔任廚師工
      作，依其稅籍資料，95年總所得為9 萬餘元，96年則查無
      所得，名下無其他財產；而丙○○為69年生，高職畢業，
      受僱於勤力公司擔任送報工作，96年薪資所得有44萬餘元
      ，名下有房地各1 筆，財產總額85萬餘元等情，有兩造稅
      務電子閘門財產所得調件明細表在卷可稽（見本院卷第20
      -21 頁）。審酌丙○○駕車起駛前，未注意禮讓行進中之
      車輛先行，又貿然違規迴車，輕忽交通安全，致原告受有
      前揭傷害，6 個月期間均不能工作，雖其手術後復原良好
      ，但仍不免有偶發性酸痛問題，無端受害，身心煎熬，可
      以概見。爰綜合考量上情及兩造之資力、財產、年紀等情
      ，認原告請求被告賠償精神上之損害於18萬元之範圍內為
      適當，其逾越此部分之請求，則屬過高，不應准許。
   6、依上核計，原告本於侵權行為之法律關係，得請求被告賠
      償之各項損害，包括醫療費用4 萬1,789 元、不能工作6
      個月之損失10萬3,680 元及精神慰撫金18萬元，合計應為
      32 萬5,469元【計算式：41789+103680+ 180000＝325469
      】。
六、綜上所述，原告本於侵權行為之法律關係，請求被告連帶給
    付32萬5,469 元，及自起訴狀繕本送達被告之翌日，其中丙
    ○○部分，自97年5 月24日起；勤力公司部分，自97年5 月
    13日起（見本院附民卷第18、19頁之送達證書），均至清償
    日止，按年息百分之5 計算之利息，為有理由，應予准許。
    其超逾此部分所為之請求，則屬無據，應予駁回。
七、本判決原告勝訴部分，命被告給付之金額未逾50萬元，依民
    事訴訟法第389 條第1 項第5 款之規定，應依職權宣告假執
    行。至其敗訴部分，假執行之聲請已失依附，自應予駁回。
    至被告陳明願預供擔保，聲請免為假執行，核無不合，爰酌
    定相當擔保金額後准許之。
八、本件為判決基礎之事證已臻明確，兩造所為之其他主張、陳
    述並所提之證據，經審酌後，認均與本件之結論無礙，不再
    一一論述，附此敘明。
九、據上論結，本件原告之訴為一部有理由，一部無理由，依民
    事訴訟法第79條、第85條第2 項、第389 條第1 項第5 款、
    第392 條第2 項，判決如主文。
中    華    民    國    98    年    4     月    23    日
                  民事第三庭  審判長法  官  朱玲瑤
                                    法  官  藍家慶
                                    法  官  李嘉益
以上正本證明與原本無異。
如對本判決上訴，須於判決送達後20日內向本院提出上訴狀，同
時表明上訴理由（原判決所違背之法令及其具體內容或依訴訟資
料可認為原判決有違背法令之具體事實）；如已於本判決宣示後
送達前提起上訴者，應於判決送達後10日內補具上訴理由（均須
按他造當事人之人數附繕本）。
中    華    民    國    98    年    4     月    24    日
                                    書記官  陳瓊芳


司法院資訊處製作；財團法人民間司法改革基金會備份。
